【裁判字號】    98,交聲,1673
【裁判日期】    980618
【裁判案由】    聲明異議
【裁判全文】
臺灣高雄地方法院交通事件裁定        98年度交聲字第1673號
原處分機關  交通部公路總局高雄區監理所
代  表  人  劉育麟
異  議  人  甲○○
上列異議人因違反道路交通管理處罰條例案件，對於交通部公路
總局高雄區監理所民國98年5 月21日所為之處分（高監營裁字第
裁80-NO0000000 號）聲明異議，本院裁定如下：
    主  文
原處分關於罰鍰部分撤銷。
上開撤銷部分，不罰。
其餘異議駁回。
    理  由
一、聲明異議意旨略以：異議人於民國96年10月23日晚間8 時30
    分許，酒後駕駛車牌號碼YCV-209 號重型機車，於同日晚間
    9 時32分許，行經高雄縣大社鄉○○路68之2 號前，撞擊行
    經該地騎乘腳踏車之黃林玉霞，雙方皆人車倒地受傷，經警
    據報前往處理，並委託財團法人義大醫院（下稱義大醫院）
    對其實施血液酒精濃度測試，測得其血液酒精濃度為222.91
    MG/DL （換算呼氣酒精濃度為每公升1.11毫克）。嗣由臺灣
    高雄地方法院檢察署（下稱高雄地檢署）檢察官以96年度偵
    字第34264 號為緩起訴處分，異議人亦已履行緩起訴所定之
    條件，向財團法人臺灣更生保護會高雄分會（下稱更保會）
    支付新臺幣（下同）9 萬元及立悔過書。惟原處分機關竟再
    依道路交通管理處罰條例第35條第1 項第1 款規定，裁處異
    議人罰鍰45,000元，施以道安講習，吊扣駕駛執照2 年，核
    與行政罰法之「一事不二罰」原則不符，爰依法聲明異議等
    語。
二、按汽車駕駛人，駕駛汽車經測試檢定酒精濃度超過規定標準
    者，處15,000元以上60,000元以下罰鍰，並當場移置保管其
    車輛及吊扣其駕駛執照1 年，因而肇事致人受傷者，並吊扣
    其駕駛執照2 年；又汽車駕駛人，有道路交通管理處罰條例
    第35條第1 項規定之情形者，應接受道路交通安全講習。道
    路交通管理處罰條例第35條第1 項第1 款、第24條第1 項第
    2 款分別定有明文。再於94年12月28日修正公布，並自95年
    7 月1 日施行之道路交通管理處罰條例第35條第8 項規定：
    「前項（指有酒精濃度超過規定標準而駕駛汽車等情形）汽
    車駕駛人，經裁判確定處以罰金低於本條例第92條第3 項所
    訂最低罰鍰基準規定者，應依本條例裁決繳納不足最低罰鍰
    之部分」。且機器腳踏車駕駛人，其吐氣所含酒精濃度超過
    每公升0.55毫克以上，最低裁罰基準為罰鍰45,000元，違反
    道路交通管理事件統一裁罰基準表亦有明定。
三、次按一行為同時觸犯刑事法律及違反行政法上義務規定者，
    依刑事法律處罰之，但其行為應處以其他種類行政罰或得沒
    入之物而未經法院宣告沒收者，亦得裁處之；前項行為如經
    不起訴處分或為無罪、免訴、不受理、不付審理之裁判確定
    者，得依違反行政法上義務規定裁處之，行政罰法第26條定
    有明文。本條文之規定，乃明定對於人民違反公法上義務之
    行為，除因處罰之性質與種類不同，必須採用不同方法而為
    併合處罰，以達行政目的所必要者外，不得重複處罰之原則
    ，以落實大法官會議第503 號解釋所揭示「一行為不得重複
    處罰」之現代民主法治國家之基本原則，此由本條文之立法
    理由記載：「一行為同時觸犯刑事法律及違反行政法上義務
    規定時，由於刑罰與行政罰同屬對不法行為之制裁，而刑罰
    之懲罰作用較強，故依刑事法律處罰，即足資警惕時，實無
    為一事二罰再處行政罰之必要。且刑事法律處罰，由法院依
    法定程序為之，較符合正當法律程序，應予優先適用。但罰
    鍰以外之沒入或其他種類行政罰，因兼具維護公共秩序之作
    用，為達行政目的，行政機關仍得併與裁處」即明。
四、又被告所犯為死刑、無期徒刑或最輕本刑3 年以上有期徒刑
    以外之罪，檢察官參酌刑法第57條所列事項及公共利益之維
    護，認以緩起訴為適當者，得定1 年以上3 年以下之緩起訴
    期間為緩起訴處分（刑事訴訟法第253 條之1 參照）。就要
    件而言，緩起訴基本上係認被告有犯罪嫌疑，而暫緩起訴，
    並得課被告予一定之負擔或指示（同法第253 條之2 第1 項
    參照），其中檢察官命被告為金錢給付部分，並得為民事強
    制執行名義，受處分人因上開緩起訴處分而剝奪其財產權，
    主觀上此一金錢給付義務亦具有強制性、懲罰性，經由緩起
    訴處分條件之履行使其免於遭檢察官發動起訴程序，仍具有
    替代刑罰之效果，廣義而言，應屬於「實質刑事法律處罰」
    ，是緩起訴處分仍為一種刑事處罰，而有行政罰法第26條第
    1 項「一事不二罰」規定之適用。另緩起訴之被告依檢察官
    緩起訴處分命令，向公益團體繳納捐款，係履行檢察官為緩
    起訴處分命令，性質上自屬於處分金，與罰金無異。則修正
    後道路交通管理處罰條例第35條第8 項所規定之罰金，解釋
    上自應包括依檢察官處分命令，而向公益團體繳納捐款在內
    ，受處分人既依檢察官之緩起訴處分命令，向公益團體繳納
    捐款，即係履行檢察官為緩起訴處分命令，與受刑事處罰無
    異，自不應再受行政裁罰（臺灣高等法院96年11月刑事庭庭
    長法律問題研討會決議參照）。如緩起訴處分金與行政罰鍰
    有所競合時，依其性質觀之，道路交通管理處罰條例第35條
    第8 項，應為行政罰法第26條第1 項之特別規定。是汽車駕
    駛人依檢察官所為緩起訴處分之金額，如低於道路交通管理
    處罰條例所裁處罰鍰之金額者，應視同「經裁判確定處以罰
    金低於道路交通管理處罰條例第92條第3 項所訂最低罰鍰基
    準規定」，則依該條例第35條第8 項規定，仍得裁決繳納不
    足最低罰鍰之部分。
五、經查：
（一）關於罰鍰部分：
    1.異議人於前揭時、地，酒後駕駛前揭機車，肇事致人受傷
      ，經警委由義大醫院對異議人施以酒測，發現異議人血液
      酒精濃度為222.91MG/DL （換算呼氣酒精濃度為每公升1.
      11毫克），原處分機關乃依道路交通管理處罰條例第35條
      第1 項第1 款規定，裁處異議人45,000元，施以道安講習
      ，吊扣駕駛執照2 年一節，業據異議人自承在卷，並有高
      雄縣政府警察局高警交字第N00000000 號舉發違反道路交
      通管理事件通知單、交通部公路總局高雄區監理所98 年5
      月21日高監營裁字第裁80-NO0000000號裁決書、義大醫院
      血液酒精濃度測試表影本各1 份在卷可稽，上開事實，自
      堪認定。
    2.惟查，本件異議人所犯違背安全駕駛案件，業經高雄地檢
      署以96年度偵字第34264 號為緩起訴處分，緩起訴處分期
      間2 年，並命異議人應於緩起訴處分確定後6 個月內，向
      更保會支付9 萬元，於97年1 月21日確定，異議人業於期
      限內之97年3 月24日履行上開緩起訴處分之負擔，且該緩
      起訴期間並已屆滿等情，有前揭緩起訴處分書、第一商業
      銀行存款存根聯影本、臺灣高等法院被告前案紀錄表各1
      份在卷可參。異議人以一酒後駕車之行為，同時觸犯刑事
      法律及違反行政法上義務，經檢察官依刑事法律為緩起訴
      處分，異議人並依據該緩起訴處分向更保會支付9 萬元，
      該付款之性質與罰金相類，即無由再依違反行政法上義務
      之規定處罰之。又參照上開處罰條例第35條第8 項、第92
      條第3 項規定意旨及違反道路交通管理事件統一裁罰基準
      表之裁罰標準，本件異議人經檢測其酒精濃度達每公升1.
      11毫克，有義大醫院血液酒精濃度測試表影本1 紙附卷可
      佐，則依前揭道路交通管理事件統一裁罰基準表，其最低
      裁罰基準即為45,000元，則異議人前已繳納之緩起訴處分
      金9 萬元，亦逾前揭行政罰最低裁罰基準。據此，原處分
      機關依道路交通管理處罰條例第35條第1 項第1 款規定，
      對異議人上開酒後駕車之違規行為予以裁罰時，其裁處罰
      鍰部分自無從再適用行政罰。
（二）關於吊扣駕駛執照及施以道安講習部分：
    1.本件異議人有上揭違規之事實，已如前述，而異議人目前
      係持有普通重型機車駕駛執照等情，有公路監理電子閘門
      證號查詢機車駕駛人資料1 紙在卷可佐，則原處分機關乃
      依據道路交通管理處罰條例第35條第1 項第1 款後段，吊
      扣異議人所依憑駕駛重型機車資格之駕駛執照，並依同條
      例第24條第1 項第2 款之規定施以道路交通安全講習，均
      於法有據。
    2.關於吊扣駕照，並施以道安講習部分，乃屬罰鍰以外之其
      他種類行政罰，有兼具維護公共秩序之作用，依前揭行政
      罰法第26條第1 項但書規定，為達行政目的，行政機關仍
      得併予裁處，並無一事二罰之虞，是原處分機關此部分之
      裁處，於法並無不合。
六、綜上所述，原處分機關上開罰鍰之行政裁罰，即有未洽，異
    議人此部分異議為有理由，應由本院將此部分之處分撤銷，
    並另為不罰之諭知。至原處分關於前揭裁罰吊扣駕照並施以
    道安講習部分，於法則無不合，異議人此部分之異議，為無
    理由，應予駁回。
七、據上論斷，應依道路交通案件處理辦法第19條、第20條，裁
    定如主文。
中    華    民    國    98    年    6     月    18    日
                  交通法庭法  官  謝枚霏
以上正本證明與原本無異。
如不服本裁定，應於收受送達後5 日內向本院提出抗告狀。
中    華    民    國    98    年    6     月    18    日
                          書記官  楊馥如


司法院資訊處製作；財團法人民間司法改革基金會備份。
